【裁判字號】    89,上易,4180
【裁判日期】    891006
【裁判案由】    偽造文書
【裁判全文】
臺灣高等法院刑事判決                          八十九年度上易字第四一八號
    上  訴  人  臺灣臺北地方法院檢察署檢察官
    被      告  甲○○
右上訴人因被告偽造文書案件，不服臺灣台北地方法院八十九年度易字第八九六號，
中華民國八十九年十月六日第一審判決（起訴案號：臺灣台北地方法院檢察署八十八
年度偵字第二二一五五號）提起上訴，本院判決如左：
    主  文
原判決撤銷。
甲○○行使偽造公文書，足以生損害於公眾，累犯，處有期徒刑柒月。
扣案之臺北市營業小客車駕駛人執業登記證（證號：二二三九七一）「年度查驗」欄
內所蓋用之偽造「北註、８７、８、２７、北市警局」、「查驗訖、８８、８、２６
、北市警（３）」戳印文各壹枚，均沒收。
    事  實
一、甲○○（原名呂文奎）前於民國（下同）八十五年間，因違反動產擔保交易法案
    件，經臺灣桃園地方法院判處有期徒刑四月，甫於八十五年九月十四日易科罰金
    執行完畢。詎猶不知悔改，復明知營業小客車駕駛人，自領得執業登記證之次年
    起，應於出生日期前後一個月內，攜帶國民身分證、小型車職業駕照、行車執照
    等相關證件正本，向職業主事務所警察機關辦理查驗一次，逾查驗期限六個月內
    ，罰款處罰，並得施以臨時講習，逾六個月以上未辦理查驗者，依法逕予註銷執
    業登記，一旦經主管機關依法註銷執業登記，除重新考照外，別無他途可資補救
    ，竟因其於八十六年十二月四日所領有之臺北市營業小客車駕駛人執業登記證（
    證號二二三九七一號）已逾六個月期限未辦理查驗，業經主管機關依法註銷執業
    登記，嗣於八十八年八月二十九日，見報紙分類廣告上刊有「快速考證0000
    000000」之廣告，即以電話與真實姓名年籍資料不詳自稱「黃先生」之成
    年男子洽談補救執業登記證逾期查驗事宜。洽談中該名自稱「黃先生」之成年男
    子表示只須繳納新台幣（下同）一千八百元即可代為辦理相關查驗證明。甲○○
    明知絕無可能以補辦查驗之方式，使已註銷之執業登記證重新生效，但為急於重
    新執業並辦理變更計程車靠行之異動登記，竟與該自稱「黃先生」之成年男子共
    同基於偽造查驗印文之犯意聯絡，約定以一千八百元之代價，委由自稱「黃先生
    」之成年男子為其在執業登記證上偽造相關證明執業登記證均遵期查驗之驗訖印
    文，雙方協議後，甲○○即於八十八年八月三十日中午，在台北市○○○路、農
    安街口之新生橋下，將所持有之上開執業登記證及及一千八百元交予不知情之黃
    先生指派前來收件之不知姓名男子，該不知姓名男子隨將之轉交給該自稱「黃先
    生」之成年男子，嗣該自稱「黃先生」之成年男子於收到甲○○交付之款項及執
    業登記證後，旋於不詳時、地，偽刻「北註、８７、８、２７、北市警局」、「
    查驗訖、８８、８、２６、北市警（３）」之查驗戳章各一枚，接續將之蓋於甲
    ○○之上開執業登記證「年度查驗」欄內，並於八十八年九月三日以郵寄方式，
    將該蓋有偽造查驗戳印文之執業登記證交還甲○○。甲○○明知該執業登記證上
    所蓋之上開查驗戳印文二枚均係自稱「黃先生」之成年男子所偽造，竟仍於同年
    九月八日委由不知情任職「仁航汽車有限公司」之周玄能持向台北市政府警察局
    交通大隊聯合服務中心辦理執業事實異動之申請而行使，足以生損害於該管機關
    對於營業小客車執業登記證查驗管理之正確性。嗣經台北市政府警察局交通大隊
    聯合服務中心助理員陳鎮生當場發現有異而報警查獲，並扣得上開蓋有偽造上開
    查驗戳印文之營業小客車駕駛人執業登記證一張，而得悉上情。
二、案經臺北市政府警察局移請臺灣臺北地方法院檢察署檢察官偵查起訴。
    理  由
一、訊據被告甲○○對於右揭時地，以一千八百元之代價委請真實姓名年籍資料不詳
    自稱「黃先生」之成年男子，及將其營業小客車執業登記證交給黃先生指派前來
    收件之不知姓名男子轉交黃先生，代辦營業小客車執業登記證之查驗證明，並於
    代辦後持以委託不知情之周玄能持向臺北市政府警察局交通大隊聯合服務中心提
    出辦理執業事實異動申請而行使等情坦承不諱，但矢口否認有何偽造文書之犯行
    ，辯稱：因伊所持之上開執業登記證逾期未審驗，經主管機關註銷無法使用，為
    求營生，乃於報紙分類廣告中尋得快速考證之廣告，以求解決，自稱「黃先生」
    之人表示只需繳納罰款，即可代為辦理補行查驗繼續使用，伊不知查驗戳印文係
    屬偽造云云。
二、惟查：
（一）上開被告持有行使之臺北市營業小客車駕駛人執業登記證（證號：二二三九七
      一）「年度查驗」欄內所蓋用之「北註、８７、８、２７、北市警局」、「查
      驗訖、８８、８、２６、北市警（３）」戳印文各一枚，均係偽造一節，業據
      證人即專司審核營業小客車執業登記證之臺北市政府警察局交通大隊聯合服務
      中心交通助理員陳鎮生於警訊時證述：「（問：你如何辨別該執業登記證內之
      查驗章係偽造的？）目前交通大隊對計程車登記證審驗時所使用之查驗章較甲
      ○○所有執業登記證內所蓋之查驗章小，且呂某最後一次至本服務中心辦理換
      證編號（二二三九七一）是在八十六年十二月四日，依規定應於八十七年八月
      份至本大隊辦理查驗，我們的異動資料中呂某並未依期限來辦理查驗，故呂某
      所有之執業登記證內之查驗章，我確定係偽造的」等語（見偵查卷第七頁正面
      ），及於院審調查時結證：「（問：《提示執業登記證》上面的小章與大章是
      否真正？）前面的小章我們從來沒有用過，後面的大章是假的，但是做的很像
      。我有帶現在我們使用的大章來。他這張執照證是真的，但是印章是假的。當
      時是這張證被註銷了，所以他自己去刻個章來蓋。（問：為何日期不一樣？）
      我們是一年要來一次。（問：年度查驗章的小章是否是偽造的？）那也是偽造
      的。（問：被告有何理由要偽造該小章？）因為他八十七年沒有來審驗，所以
      他就自己刻個章，讓外勤的警員查看時證明他有按時來審驗。（問：本件何時
      被註銷？《提示臺北市政府警察局交通大隊函》）依函示看來應該是八十八年
      三月一日」等語（見原審八十九年六月一日筆錄），並有證人陳鎮生所提供蓋
      有「查驗訖、８８、９、９、北市警（３）」之真正查驗戳印文一件可資比對
      （見偵查卷第十頁）。足見扣案之臺北市營業小客車駕駛人執業登記證（證號
      ：二二三九七一）「年度查驗」欄內所蓋用之「北註、８７、８、２７、北市
      警局」、「查驗訖、８８、８、２６、北市警（３）」戳印文各一枚，確均係
      偽造一節，誠無疑義。
（二）次按，八十六年三月一日修正前之道路交通管理處罰條例第三十六條第二項規
      定：「營業小客車駕駛人，不依規定期限，辦理執業登記事項之異動申報，或
      參加年度查驗者，處四百元罰鍰；逾期六個月以上仍不辦理者，註銷其執業登
      記」；現行道路交通管理處罰條例第三十六條第二項亦明定：「營業小客車駕
      駛人，不依規定期限，辦理執業登記事項之異動申報，或參加年度查驗者，處
      新台幣一千二百元罰鍰；逾期六個月以上仍不辦理者，註銷其執業登記」。足
      見營業小客車駕駛人不依規定之期限，按期辦理執業登記之查驗，除逾期六個
      月以內，得以罰鍰之方式，補辦查驗外，逾期六個月以上者，除註銷執業登記
      證外，即再無他法可補辦查驗。再者，被告所持有之執業登記證上，已載明：
      「本證每年查驗一次，自領證之次年起，於出生日期前後一個月內，攜帶國民
      身份證，小型車職業駕照、行車執照等相關證件正本，向執業主事務所警察機
      關辦理之，逾查驗期限六個月內，罰款處罰，並得施以臨時講習，逾六個月以
      上未辦理查驗者，依法逕予註銷」等語綦詳，此有該扣案執業登記證正本一張
      在卷可稽。以被告出生日期為五十年八月一日，及八十六年十二月四日換領本
      件扣案之執業登記證而言，被告至遲應於八十七年九月一日內，辦理執業登記
      之查驗，至八十八年二月一日尚未辦理查驗者，即依法逕予註銷執業登記。且
      查被告（原名呂文奎）前於八十四年十一月十六日向臺北市政府警察局領得第
      一三五九九三號執業登記證，至八十六年三月一日因逾期六個月未查驗，經主
      管機關臺北市政府警察局爰依道路交通管理處罰條例第三十六條規定註銷其執
      業登記，被告復於八十六年十月九日考領臺北市政府警察局核發之第一五三八
      九號執業登記證，並於八十八年十二月四日因更名為甲○○，換發予扣案之執
      業登記證（證號：二二三九七一），至八十八年三月一日再度因逾期未查驗經
      依規定註銷執業登記一節，已據被告於偵查時供承在卷（見偵查卷第二十九頁
      ），並有臺北市政府警察局交通警察大隊八十九年五月四日北市警交大五字第
      八九六二一二○九○○號函一紙在卷可考（見原審卷第十八頁）。被告之上開
      執業登記證至被告於八十八年八月二十九日許，以電話向自稱「黃先生」之成
      年男子詢問解決方式時，其執業登記證早已因逾六個月查驗期限遭註銷，依法
      除重行考照外，絕無可能以繳納罰款之方式補辦查驗，被告身為營業小客車駕
      駛人，對此常識應知之甚詳，況如前所述，(1)上開執業登記證上已對於逾期查
      驗之法律效果，均詳加載明；且(2)被告本身亦曾因逾期查驗遭致註銷後，而只
      得重行考領證照。益徵被告對於自稱「黃先生」之成年男子於上開執業登記上
      所蓋用之查驗戳印文，均屬私自偽造，絕非經過合法管道之補辦查驗戳印文一
      節，應知之甚稔，所辯不知上開查驗印文係屬偽造云云一節，顯係臨訟卸責避
      就之詞，殊無足採。本件事證明確，被告犯行堪以認定，應予依法論科。
三、查將偽刻之「北註、８７、８、２７、北市警局」、「查驗訖、８８、８、２６
    、北市警（３）」查驗戳章，蓋在扣案之營業小客車駕駛人執業登記證上「年度
    查驗」欄內，乃係用以表示該營業小客車駕駛人自領證之次年起，已依規定於出
    生日期前後一個月內，或於六個月內，攜帶國民身分證、小型車職業駕照、行車
    執照等相關證件正本，向執業主事務所之警察機關辦理執業登記查驗完畢之證明
    ，顯非僅供謀生及一時便利之用，應屬依刑法第二百二十條第一項規定，表示該
    一定意思以文書論之公文書（參照最高法院八十一年度台非字第一七五號、八十
    六年度台非字第二六五號判決），又被告偽造查驗戳印文並加以行使，表示已向
    執業主事務所之警察機關辦理執業登記查驗完畢，自足生損害於該管機關對於營
    業小客車執業登記證查驗管理之正確性，是核被告所為，係犯刑法第二百二十條
    第一項、第二百十六條、第二百十一條之行使偽造準公文書，公訴人認被告所為
    ，係犯刑法第二百十六條、第二百十二條之行使變造特種文書罪，尚有未洽，惟
    其社會基本事實同一，本院自應逕行變更起訴法條。被告與該自稱「黃先生」之
    成年男子間，就上開偽造犯行部分，彼此間有犯意聯絡及行為分擔，為共同正犯
    。被告偽造準公文書後復持以行使，其偽造之低度行為，應為行使之高度行為所
    吸收，僅論以行使罪，被告委由不知情之周玄能持上開偽造有查驗章之臺北市營
    業小客車執業登記證向台北市政府警察局交通大隊聯合服務中心辦理執業事實之
    異動，為間接正犯。又被告偽造二枚查驗戳印文，其時間、地點均甚為密接，侵
    害之法益復屬同一，應論以接續犯之單純一罪。被告前於八十五年間，因違反動
    產擔保交易法案件，經臺灣桃園地方法院判處有期徒刑四月，甫於八十五年九月
    十四日經易科罰金執行完畢，有臺灣高等法院刑案紀錄簡覆表及本院被告全國前
    案紀錄表在卷可按，其於五年內再犯本件有期徒刑以上之罪，是為累犯，依法應
    加重其刑。
四、原審據而論科，固非無見，惟查，被告行為係犯刑法第二百二十條第一項、第二
    百十六條、第二百十一條之行使偽造準公文書罪，詳如前述，乃原判決竟認定被
    告係犯刑法第二百十六條、第二百十二條之行使偽造準特種文書罪，自有違誤；
    又「北註、８７、８、２７、北市警局」、「查驗訖、８８、８、２６、北市警
    （３）」之查驗戳印，並非表示機關團體之印信，祇不過為在物品上之文字符號
    ，用以表示已經查驗之證明而已，與刑法第二百十九條規定之印章、印文不符，
    是被告行為僅成立上開行使偽造準公文書罪，要無再另犯刑法第二百十七條第一
    項之偽造印文罪（參照最高法院七十度台上字第七三四號判決），乃原判決竟認
    定被告行為，尚另犯刑法第二百十七條第一項之偽造印文罪，而從一重之刑法第
    二百十七條第一項之偽造印文罪處斷，並就扣案臺北市營業小客車駕駛人執業登
    記證（證號：二二三九七一）「年度查驗」欄偽造之「北註、８７、８、２７、
    北市警局」、「查驗訖、８８、８、２６、北市警（３）」之查驗戳印文，依刑
    法第二百十九條規定，宣告沒收，其法律見解，亦均有可議，公訴人執此提起上
    訴，為有理由，自應由本院將原判決撤銷改判，惟姑念被告係因其營業小客車執
    業登記證逾期未辦理查驗被撤銷，嗣為生活急於重新執業辦理變更計程車靠行之
    異動登記，見報紙有刊登「快速考照0000000000」之廣告，而一時失
    慮，誤觸重典，衡情尚堪憫恕，依刑法第五十九條規定，減輕其刑，爰審酌被告
    之素行，犯罪動機、目的、犯罪手段、智識程度、犯後態度，及所造成主管機關
    對於營業小客車執業登記證管理正確之危害程度等一切情狀，量處如主文所示之
    刑，以示懲儆。扣案臺北市營業小客車駕駛人執業登記證（證號：二二三九七一
    ）「年度查驗」欄內所偽造之「北註、８７、８、２７、北市警局」、「查驗訖
    、８８、８、２６、北市警（３）」之查驗印文各一枚，係被告供犯罪所用之物
    ，且屬被告所有，依刑法第三十八條第一項第二款規定，併宣告沒收。
據上論斷，應依刑事訴訟法第三百六十九條第一項前段、第三百六十四條、第二百九
十九條第一項前段、第三百條，刑法第二百二十條第一項、第二百十六條、第二百十
一條、第四十七條、第五十九條、第三十八條第一項第二款，判決如主文。
本案經檢察官蔡日昇到庭執行職務。
中      華      民      國      八十九      年    十二    月    十五    日
                              臺灣高等法院刑事第十二庭
                                  審判長法  官  劉  景  星
                                        法  官  陳  志  洋
                                        法  官  陳  博  志
右正本證明與原本無異。
如不服本判決應於收受送達後十日內向本院提出上訴書狀，其未敘述上訴之理由者並
得於提起上訴後十日內向本院補提理由書（均須按他造當事人之人數附繕本）。
                                        書記官  徐  秋  鎂
中    華    民    國    八十九    年      十二      月        十五      日
附錄    本判決論罪科刑法條：
刑法第二百一十六條
 (行使偽造變造或登載不實之文書罪)
行使第二百十條至第二百十五條之文書者，依偽造、變造文書或登載不實
事項或使登載不實事項之規定處斷。
刑法第二百一十一條
 (偽造變造公文書罪)
偽造、變造公文書，足以生損害於公眾或他人者，處一年以上七年以下有
期徒刑。
中華民國刑法第二百二十條
在紙上或物品上之文字、符號、圖畫、照像，依習慣或特約，足以為表示
其用意之證明者，關於本章及本章以外各罪，以文書論。
錄音、錄影或電磁紀錄，藉機器或電腦之處理所顯示之聲音、影像或符號
，足以為表示其用意之證明者，亦同。
稱電磁紀錄，指以電子、磁性或其他無法以人之知覺直接認識之方式所製
成之紀錄，而供電腦處理之用者。


司法院資訊處製作；財團法人民間司法改革基金會備份。
